【裁判字號】    97,訴,370
【裁判日期】    990107
【裁判案由】    土地所有權移轉登記
【裁判全文】
臺灣屏東地方法院民事判決               97年度訴字第370號
原      告  甲○○
訴訟代理人  李錦臺律師
            陳奕全律師
            許清連律師
被      告  壬○○
            丙○○
            辛○○
共      同
訴訟代理人  黃榮作律師
被      告  丁○○○○○○
            戊○○
上列當事人間請求土地所有權移轉登記事件，本院於民國98年12
月24日言詞辯論終結，判決如下：
    主  文
被告應就其被繼承人謝萬春所遺坐落屏東縣牡丹鄉○○○段十二
地號土地，面積一二八九○平方公尺，權利範圍二分之一辦理繼
承登記後，再將上開土地其應有部分一二八九○分之二九○九點
七部分所有權移轉登記與原告。
原告其餘之訴駁回。
訴訟費用由被告連帶負擔十分之九，餘由原告負擔。
    事實及理由
一、本件被告潘松隆（原名謝松隆）、戊○○均未於言詞辯論期
    日到場，核無民事訴訟法第386 條各款所列情形，爰依原告
    聲請，由其一造辯論而為判決。
二、原告主張略以：
  (一)坐落屏東縣牡丹鄉○○○段12地號，面積12,890平方公尺之
    土地（下稱系爭土地），原為訴外人潘雜文所有，應有部分
    為1/2 ，潘雜文於民國46年8 月1 日將系爭土地應有部分其
    中面積3 分（即3335.3平方公尺）委由潘庚興及潘春德代理
    ，將系爭土地出賣與訴外人楊成務，訂有誓約書1 份（下稱
    系爭買賣契約），楊成務死亡後由訴外人楊照妹繼承取得前
    揭契約之權利，嗣後，楊照妹於81年3 月20日將系爭土地持
    分之權利出賣與訴外人潘進龍，惟潘進龍雖擔任買方，然該
    買賣土地之資金均由原告所支付，系爭土地之持分權利實際
    上應由原告所取得。
  (二)系爭土地原為潘雜文所有，嗣由原告輾轉取得權利，故潘雜
    文之繼承人於90年11月9 日辦理分割繼承登記時，均有共識
    土地已為原告所購買，經協議以訴外人謝松山名義辦理登記
    ，俟可移轉過戶時再辦理移轉登記為原告所有，詎謝松山於
    91年12月15日死亡，訴外人謝萬春為謝松山之繼承人，惟謝
    萬春又於94年8 月19日死亡，被告為謝萬春之繼承人均尚未
    辦理繼承登記。
  (三)另潘雜文將系爭土地應有部分，其中2909.7/12890，出售與
    訴外人姚胡四妹，原告再向姚胡四妹買受，並借用謝松山名
    義登記，與本件買賣土地過程及性質相同，並經台灣高等法
    院高雄分院96年度上字第176 號民事判決確定（下稱前案）
    ，原告確係買受系爭土地，自得向被告請求移轉系爭土地持
    分權利。
  (四)基上，爰依原告與謝松山間契約及繼承之法律關係提起本件
    訴訟等語。並聲明：被告應辦理繼承登記後，將被繼承人謝
    萬春所有系爭土地應有部分3335.3/12890部分移轉登記為原
    告所有。
三、被告壬○○、辛○○、丙○○抗辯略以：
  (一)否認潘雜文有出售系爭土地與楊成務，系爭買賣契約之訂約
    人並非潘雜文，且誓約書載明買賣標的物係乙方即潘庚興所
    有，土地坐落何處更付之闕如，亦未載有潘雜文授權與潘庚
    興或由潘庚興代理潘雜文訂約之文句。如認潘雜文有出售系
    爭土地應有部分與楊成務，因楊成務無自耕能力，且契約又
    未約定登記有自耕能力之第三者，依實務上之見解，其契約
    依法亦應屬無效。
  (二)原告提出之楊照妹與潘進龍間之買賣契約書，上載面積與系
    爭買賣契約所訂立之誓約書不同，且原告未能證明楊照妹為
    楊成務唯一繼承人，顯無法確認楊照妹與潘進龍之買賣標的
    物與系爭買賣契約之買賣標的物係屬同一。又依誓約書所載
    ，面積3 分為2909.7平方公尺，非為原告所主張之3335.3平
    方公尺。
  (三)否認原告與謝松山間有協議或借名將系爭土地登記與謝松山
    之事實，被告3 人均不知系爭土地登記謝松山係借名（或信
    託）登記，亦不可能同意登記謝松山後再移轉登記與原告。
    又原告於前案（即臺灣屏東地方法院95度訴字第85號、臺灣
    高等法院高雄分院96年度上字第176 號請求土地所有權移轉
    登記等事件），就請求移轉之土地，原告均係主張借名登記
    ，即伊向姚胡四妹買受時借用潘雜文之名義登記，潘雜文死
    亡後又奔走拜託有關繼承人出面處理而借用謝松山之名義，
    並提出該內容之見證書，前案臺灣高等法院高雄分院認為謝
    松山於繼承登記前已承認將前案之系爭土地移轉與原告，而
    認為依原告與謝松山間之契約關係（即此口頭承認關係）而
    為原告勝訴之判決。惟查，該見證書之見證人潘岩已於前案
    證稱並未充當見證人，繼承人之一潘愛子亦於前案否認有見
    證書所述情事，故不知見證書內容情事者不知凡幾，足證並
    無見證書所載情事，原告與謝松山間應無借名登記之約定。
    再者，縱認為有借名登記事實，惟依修正前土地法第30條規
    定，承受者以能自耕者為限，經查謝松山並無自耕能力，原
    告此舉顯係規避修正前土地法第30條規定，故原告借名登記
    與謝松山係屬脫法行為，依法無效。且系爭買賣契約及楊照
    妹與潘進龍間之買賣契約，原告移轉登記請求權業已罹於時
    效而消滅等語。並聲明：(1)原告之訴駁回。(2)如受不利之判
    決，請准供擔保免為假執行。
四、被告潘松隆、戊○○經合法通知均未於言詞辯論期日到場，
    亦未提出書狀作任何聲明或陳述。
五、兩造經本院整理下列不爭執事實，本院並以之為判決基礎：
  (一)楊成務於46年8月1日與潘庚興訂立系爭買賣契約之誓約書。
  (二)楊照妹於81年3月20日與潘進龍訂立之買賣契約書。
  (三)潘進龍所訂上開買賣契約之資金均為原告所支付，原告為實
    際買受人。
  (四)系爭土地原為潘雜文所有，於90年11月9 日分割繼承登記為
    謝松山所有，應有部分1/2 ，謝松山於91年12月15日死亡，
    謝萬春為其繼承人，嗣謝萬春於94年8 月19日死亡，被告為
    其繼承人，尚未辦理繼承登記。
六、兩造之爭執事項為：(1)楊成務與潘庚興所訂立系爭買賣契約
    之誓約書，是否得拘束潘雜文？(2)楊成務之遺產是否均由楊
    照妹繼承？(3)潘進龍於81年3 月20日與楊照妹訂立買賣契約
    所買受之土地面積為何？(4)原告與謝松山間有無關於系爭土
    地之借名登記契約存在？(5)如有借名登記契約，原告可否請
    求被告移轉系爭土地應有部分3335.3/12890所有權與原告？
    經查：
  (一)原告主張楊成務與潘雜文訂有系爭買賣契約一情，業據其提
    出誓約書1 份（本院卷第11頁），並經證人即潘雜文之孫己
    ○○證述：我父親曾說過潘雜文有塊牡丹灣的土地，不清楚
    為何要登記在謝松山名下，曾經有人帶原告帶我家，說要蓋
    印章給他們，內容我並不清楚，只知道土地並不屬於我們，
    不知道作何用等語及證人即潘雜文之孫庚○○證稱：我有聽
    過我父親潘春德說我叔叔潘庚興曾將潘雜文的土地賣給別人
    ，我後來看過誓約書及楊照妹、潘進龍間的買賣契約書等資
    料，才知道土地是轉賣給原告，誓約書上潘春德的簽名也確
    實是父親的字跡，當初要辦理土地繼承登記時原告有找過我
    ，打算辦理過戶的事，當時也有找兄弟姐妹辦理拋棄書，並
    偕同取得大部分人的文件，也曾向被告壬○○解釋土地屬於
    原告的事，也是被告壬○○自己同意辦理繼承登記等語（詳
    97年11月20日及98年12月3 日言詞辯論筆錄），顯見潘雜文
    所有之系爭土地確於早年即出售他人，否則以楊成務占有使
    用系爭買賣契約所買受之土地權利範圍多年，如系爭買賣契
    約未經潘雜文同意，潘雜文又豈會置之不理，是原告主張潘
    雜文與楊成務訂有系爭買賣契約之誓約書之事實，應堪採信
    ，潘雜文自應受系爭買賣契約之拘束。
  (二)觀之誓約書上記載：「二、乙方所有登錄地（）三分賣渡
    甲方…三、該乙方之土地六分左右，但中三分之地承購賣渡
    所有權狀暫保管中…」，顯然楊成務雖有買受潘雜文所有系
    爭土地其中面積三分，但權狀仍由乙方（按指潘庚興）保管
    ，故系爭買賣契約並未約定辦理所有權移轉登記之期限。本
    件原告雖主張楊成務死亡後遺產均由楊照妹繼承一節，然未
    能舉證以實其說，自難採信。惟買賣契約係屬債權契約，出
    賣人本不以有處分權為必要，且系爭買賣契約並未約定辦理
    所有權移轉登記之期限，已如前述，是楊成務及楊照妹始終
    未取得系爭土地之所有權，則楊照妹縱非楊成務之唯一繼承
    人，仍非不得與潘進龍（按實際買受人為原告）就系爭土地
    持分權利訂立買賣契約。又楊照妹於81年3 月20日將系爭土
    地持分權利出賣與潘進龍所訂立之買賣契約書，業已載明買
    賣標的物即為系爭土地，且本件原告與謝松山間有借名登記
    契約存在，詳如後述，堪認系爭買賣契約及楊照妹與潘進龍
    間之買賣契約，前後兩次買賣契約所指之標的物即為系爭土
    地。再前後兩次買賣契約所載面積雖有不同，惟僅屬契約當
    事人應履行之契約義務，尚難以此認前後兩次買賣契約所指
    之標的物不相同，故被告壬○○、辛○○、丙○○抗辯前後
    兩次買賣契約標的物不同一節，即難採信。
  (三)證人即辦理系爭土地繼承登記之代書乙○○證稱：潘雜文過
    世後，原告有請我處理系爭土地繼承登記事宜，當時由原告
    收集繼承人的戶籍謄本，繼承人協議的內容是由謝松山繼承
    ，當時謝松山也有承諾所繼承的土地以後要過戶給原告，這
    是因為土地有違法使用問題，以致無法直接過戶給原告等語
    （本院97年10月13日言詞辯論筆錄），顯見謝松山曾經承諾
    要將繼承之系爭土地移轉與原告一情，復佐以證人己○○、
    庚○○上開證述及被告潘松隆於前案陳述：系爭土地要辦理
    繼承登記時，有與原告協議登記與謝松山，並由原告持謝松
    山相關登記文件至地政事務所辦理登記，因知道系爭土地歸
    屬原告，故謝松山死亡後，曾聯繫原告處理，然當時謝松山
    之繼承人謝萬春已中風，乃暫緩處理，直至謝萬春死亡等語
    ，並有謝松山辦理系爭土地繼承登記之申請書及分割協議書
    附於前案卷宗可稽，堪認謝松山辦理系爭土地繼承登記事宜
    係由原告促成，且謝松山曾經承諾要將繼承之系爭土地移轉
    與原告，係因潘雜文早年出賣系爭土地持分權利後，嗣經由
    原告輾轉買受，系爭土地持分權利實際歸屬原告所致。衡諸
    常情，若非繼承人間已知悉系爭土地權利已由原告買受，以
    本件繼承人人數眾多之情形，又豈會放棄得自遺產繼承之權
    利，而於90年11月9 日分割繼承登記為謝松山所有？並容任
    原告在系爭土地上搭蓋「旭海溫泉山莊」使用？是原告主張
    曾經與謝松山協議，謝松山承諾要將繼承之系爭土地移轉與
    原告一情，應堪採信。
  (四)按物之出賣人，負交付其物於買受人，並使其取得該物所有
    權之義務；繼承人自繼承開始時，除本法另有規定外，承受
    被繼承人財產上之一切權利、義務；繼承人對於被繼承人之
    債務，以因繼承所得遺產為限，負連帶責任，民法第348 條
    第1 項、第1148條第1 項前段、第1153條第1 項分別定有明
    文。又稱「借名登記」者，謂當事人約定一方將自己之財產
    以他方名義登記，而仍由自己管理、使用、處分，他方允就
    該財產為出名登記之契約，其成立側重於借名者與出名者間
    之信任關係，在性質上應與委任契約同視，倘其內容不違反
    強制、禁止規定或公序良俗者，固應賦予無名契約之法律上
    效力，並類推適用民法委任之相關規定（最高法院98年度台
    上字第990 號裁判意旨參照）。查潘雜文於46年8 月1 日即
    以系爭買賣契約出售系爭土地之持分權利，又謝松山為潘雜
    文之繼承人，依法自應承受被繼承人潘雜文財產上之一切權
    利、義務，謝松山復與原告協議並承諾要將繼承之系爭土地
    移轉與原告，並辦理繼承登記一情，業如前述，則謝松山顯
    係將繼承系爭買賣契約關於移轉系爭土地所有權之義務，與
    原告協議先行登記為謝松山名下，嗣後再將實際上已由原告
    買受之系爭土地持分權利移轉登記為原告名下，是原告主張
    與謝松山間就系爭土地有借名登記契約存在，即屬可採。揆
    諸上開裁判意旨，借名登記契約，其性質與委任關係類似，
    自可類推適用民法第550 條規定，借名契約因當事人一方死
    亡而消滅。本件謝松山業於91年12月15日死亡，謝萬春為其
    繼承人，嗣謝萬春於94年8 月19日死亡，被告為其繼承人，
    尚未辦理繼承登記，則原告自得依與謝松山間之借名登記契
    約及繼承之法律關係，請求被告移轉系爭土地之持分權利。
    被告壬○○、辛○○、丙○○雖抗辯謝松山並無自耕能力，
    原告與謝松山間借名登記契約係屬脫法行為，應屬無效乙節
    ，惟查，89年01月26日修正前土地法第30條第1 項規定：「
    私有農地所有權之移轉，其承受人以能自耕者為限，並不得
    移轉為共有。但因繼承而移轉者，得為共有」，立法理由係
    為配合農業發展，擴大農場經營規模，防止農地細分，故如
    係因繼承取得即無限制。本件謝松山據以辦理系爭土地繼承
    登記之遺產分割協議書雖於88年3 月30日訂立，惟至90年11
    月9 日辦理繼承登記由謝松山承受時，上開土地法第30條規
    定業經刪除，且謝松山亦是基於繼承人之地位承受系爭土地
    ，即難謂有何違反修正前土地法第30條第1 項規定。
  (五)原告雖主張被告應將系爭土地應有部分3335.3/12890移轉登
    記與原告一節，惟系爭買賣契約所訂立之誓約書，已載明潘
    雜文出售系爭土地之面積為三分（0.3 甲，即2909.7平方公
    尺），按解釋契約，固須探求當事人立約時之真意，不能拘
    泥於契約之文字，但契約文字業已表示當事人真意，無須別
    事探求者，即不得反捨契約文字而更為曲解（最高法院著有
    17 年 上字第1118號判例可參）。本件謝松山所承受並據與
    原告訂立借名登記契約為被繼承人潘雜文所遺之繼承債務，
    原告復未能舉證其與謝松山間另有超過上開出售系爭土地面
    積三分之約定，則原告所得請求移轉所有權之範圍即應以系
    爭土地面積三分（應有部分即2909.7平方公尺）為限。被告
    壬○○、辛○○、丙○○另抗辯系爭買賣契約及楊照妹與潘
    進龍間之買賣契約，原告移轉登記請求權業已罹於時效而消
    滅乙節，惟查，謝松山與原告訂立借名登記契約，係因潘雜
    文業已出賣系爭土地持分權利後，嗣由原告輾轉買受所致，
    已如前述，則謝松山顯係已承認對原告負有依系爭買賣契約
    移轉登記之義務，自屬中斷時效之事由，而被告為謝松山之
    繼承人，故被告抗辯原告之請求權已罹於時效一節，洵屬無
    據。
七、綜上所述，原告本於其與謝松山間之借名登記契約及繼承之
    法律關係，請求被告就其被繼承人謝萬春所遺系爭土地辦理
    繼承登記，並將系爭土地應有部分2909.7/12890（面積三分
    即2909.7平方公尺）辦理所有權移轉登記與原告之範圍內，
    為有理由，應予准許；逾此所為請求，為無理由，應予駁回
    。
八、本件判決基礎已臻明確，兩造其餘之攻擊防禦方法及舉證，
    核與判決無影響，爰不一一論列，併此敘明。
九、訴訟費用負擔之依據：民事訴訟法第79條、第85條第2 項。
中    華    民    國    99    年    1     月    7     日
                        民事第二庭  法  官  陳威宏
正本係照原本作成。
如不服本判決，應於收受送達後20日內向本院提出上訴書狀，其
未表明上訴理由者，應於提出上訴後20日內向本院補提理由書狀
（均須按他造當事人之人數附繕本）。
中    華    民    國    99    年    1     月    8     日
                                    書記官  陳勃諺

司法院資訊處製作；財團法人民間司法改革基金會備份。
